臺北高等行政法院判決　　　　　　　　　　　　　　　九十二年度簡字第六六五號
　　原　　　告　伍泰資訊用品股份有限公司
　　代　表　人　甲○○
　　訴訟代理人　乙○○
　　被　　　告　臺北縣政府
　　代　表　人　蘇貞昌縣長）.
　　訴訟代理人　丁○○
　　　　　　　　丙○○
右當事人間因建築法事件，原告不服內政部中華民國九十二年九月三日院台內訴字第
０九二０００四三三０號訴願決定，提起行政訴訟。本院判決如左：
　　主  文
原告之訴駁回。
訴訟費用由原告負擔。
　　事  實  及　理　由
一、事實概要：緣原告於台北縣汐止市○○路三八Ｏ巷四十號建築物開設工廠使用，
    經被告查得該場所未辦理九十一年度建築物公共安全檢查簽證及申報，乃以民國
    （下同）九十二年三月十三日北府工使字第０九二０二０六四九九號函處原告新
    臺幣（下同）六萬元罰鍰，並限於九十二年八月三十一日前補辦手續，原告已於
    九十二年六月間補辦檢查簽證及申報手續，只對罰鍰處分不服，提起訴願，經遭
    駁回，遂向本院提起本件行政訴訟。
二、原告起訴意旨略稱：(一)建築法第七十七條第三項固規定「供公眾使用之建築物，
    應由建築物所有權人、使用人定期委託中央主管建築機關認可之專業機構或人員
    檢查簽證，其檢查簽證結果應向當地主管建築機申報」，惟該法於制定後並未當
    即實施，而係由內政部另行制定檢查期間、申報方式及施行日期。原告雖偶聞有
    建築物公共安全檢查情事，亦僅係內政部消防署及營建署分別推行之「消防安全
    設備檢查申報制度」及「建築物公共安全檢查申報制度」，並未聞悉內政部就建
    築物之公共安全檢查、申報期間及施行日期有何統一之規定，至原告遽遭被告以
    原告未依規定辦理九十一年度建築物公共安全檢查簽證及申報作業予以處分後，
    原告始知悉內政部已制定「建築物公共安全檢查簽証及申報辦法」。按建築物公
    共安全檢查制度之建立，係基於保障全民生命財產之安全，確保各類消防設施保
    持堪用狀態，以期在災害發生時減少傷亡及損失。但政府就此一良善制度並未予
    廣泛宣導，卻僅於報端稍事披露，而原告即在此狀況下驟遭處分，自難誠服。(二)
    原告於九十一年六月間始與前開建築物之所有權人簽立租賃契約，承租該建物作
    為工廠及倉庫，於同年八月正式作業，而原告因遷移營業地址向被告辦理變更登
    記時，曾檢具該建物之使用執照，苟該建物之所有權人尚未辦理九十一年度之建
    築物公共安全檢查及申報，被告機關應於當時即為通知原告，以利原告向建物所
    有權人反應或由原告依規定辦理，然原告既不明該建物之所有權人尚未辦理九十
    一年度之建築物公共安全檢查及申報，被告亦未告知原告應依前開規定辦理申報
    ，在原告毫無所悉且被告亦無任何通知之情形下，即以原告違反建築法第七十七
    條第三項之規定，逕對原告予以罰鍰處分，其處分顯然不公，難謂合理云云。
三、按原告行為時建築法第七十七條第一項、第三項、第五項及第九十一條第一項規
    定：「建築物所有權人、使用人應維護建築物合法使用與其構造及設備安全。」
    「供公眾使用之建築物，應由建築物所有權人、使用人定期委託中央主管建築機
    關認可之專業機構或人員檢查簽證，其檢查簽證結果應向當地主管建築機關申報
    。．．．。」「第三項之檢查簽證事項、檢查期間、申報方式及施行日期，由內
    政部定之。」「違反第七十七條第一項、第三項規定者，處建築物所有權人、使
    用人新臺幣六萬元以上三十萬元以下罰鍰，並限期改善或補辦手續，逾期仍未改
    善或補辦手續者得連續處罰．．．。」又建築物公共安全檢查簽證及申報辦法第
    二條第一項規定：「本辦法所稱建築物公共安全檢查申報人，為建築物所有權人
    、使用人。」同辦法第四條規定：「建築物公共安全檢查申報期間及施行日期，
    如附表二。」附表二建築物公共安全檢查申報期間及施行日期規定：「．．．Ｃ
    類工業、倉儲類：２組．供儲存、包裝、製造一般物品之場所。如一般工廠、工
    作場、倉庫等類似場所。檢查申報期間頻率：一ＯＯＯ平方公尺以上每二年一次
    、二ＯＯ平方公尺以上未達一ＯＯＯ平方公尺每四年一次。期限：七月一日起至
    八月三十一日止。施行日期：八十八年七月一日起。」又內政部八十六年十月一
    日台內營字第八六八一七六一號函釋：「二、按建築物構造設備之公共安全檢查
    方式係依建築法第七十七條第二項及第三項檢查辦理或於核發使用執照、變更使
    用執照時檢查合格在案，是凡於建築物公共安全檢查簽證及申報期限內，經建築
    主管機關公共安全檢查合格或建築物新領得使用執照、變更使用執照者，其當次
    得免再辦理檢查簽證及申報；另於申報期限外經經建築主管機關公共安全檢查合
    格或建築物新領得使用執照、變更使用執照者，其一年內得免再辦理公共安全檢
    查簽證及申報；惟對公共安全檢查不合格者，仍應要求按時辦理申報，給予一定
    期限改善，逾時未辦理申報者，除依建築法第九十一條規定按次罰鍰，並得予以
    強制執行檢查，督促其確實申報改善，以維護公共安全。」是業經建築主管機關
    公共安全檢查合格或建築物新領得使用執照、變更使用執照者，其當次或一年內
    始得免再辦理公共安全檢查簽證及申報。
四、查本件原告開設工廠所在之台北縣汐止市○○路三八Ｏ巷四十號建築物，原於八
    十一年一月二十日領有台北縣政府工務局核發之八一使字第一二七號使用執照，
    核准用途第一層為倉庫，第二層為廠房，樓地板面積在二００平方公尺以上，未
    達一０００平方公尺，依前述內政部訂頒之建築物公共安全檢查簽證及申報辦法
    規定，檢查申報頻率為每四年一次，申報期限自七月一日起至八月三十一日止，
    施行日期八十八年七月一日起，其第一次申報期限本應為八十八年七月一日至同
    年八月三十一日，並自八十八年七月一日起每四年之七月一日起至八月三十一日
    止辦理建築物公共安全檢查簽證及申報，惟因該建物於八十八年實際上未當工廠
    使用（原來設於同址之伸錦股份有限公司，於八十六年間已停業，至九十年五月
    三日註銷登記），故系爭建物於八十八年無須辦理建築物公共安全檢查簽證及申
    報，但以後年度如有恢復作工廠使用，即應於該年度之七月一日起至八月三十一
    日止實施第一次檢查申報，爾後每四年再作一次，此業經被告於審理時檢送相關
    工廠登錄資料陳明在卷。而系爭建物閒置至九十一年六月間，始由原告與系爭建
    築物之所有權人簽立租賃契約，承租該建物作為工廠及倉庫使用，於同年六月二
    十四日領得工廠登記證，並於同年八月正式作業，亦經原告於本院審理時陳明在
    卷，則系爭建物自應於九十一年之七月一日起至八月三十一日止實施第一次檢查
    申報，被告機關亦已於九十一年七月十日以北府工使字第Ｚ000000000
    號函檢附九十一年七月九日北府工使字第Ｚ000000000號公告，請台北
    縣各鄉鎮市公所張貼公告欄，限令轄內工廠等場所於九十一年八月三十一日前完
    成檢查申報，復於九十一年七月十三日登報請各類場所於申報期限內辦理檢查申
    報，因原告逾期未辦理檢查申報，被告機關乃依前揭建築法第九十一條規定，以
    九十二年三月十三日北府工使字第０九二０二０六四九九號函處原告六萬元罰鍰
    ，揆諸前揭規定，於法並無不合。
五、原告雖主張其不知應辦理建築物公共安全檢查簽證及申報云云，惟依司法院大法
    官議決釋字第二七五號解釋意旨：「人民違反法律上之義務而應受行政罰之行為
    ，法律無特別規定時，雖不以出於故意為必要，仍須以過失為其責任條件。但應
    受行政罰之行為，僅須違反禁止規定或作為義務，而不以發生損害或危險為其要
    件者，推定為有過失，於行為人不能舉證證明自己無過失時，即應受處罰」，其
    違反前揭法律規定建築物使用人應定期委託辦理建築物公共安全檢查簽證及申報
    之義務，應推定為有過失。且原告於起訴狀中自陳：「．．．原告偶聞有建築物
    公共安全檢查情事，亦僅係內政部消防署及營建署分別推行之『消防安全設備檢
    查申報制度』及『建築物公共安全檢查申報制度』」等語，足見原告尚非全然不
    知政府推行建築物公共安全檢查申報制度，其未定期委託辦理建築物公共安全檢
    查簽證及申報，雖非故意，但按其情節應注意，並能注意，而不注意，自有過失
    。被告依其情節，處以前揭法律所定最低罰鍰六萬元，亦無裁量逾越權限或濫用
    權力之情事，併此明。
六、綜上所述，原罰鍰處分認事用法既無違誤，訴願決定予以維持，即無不合，原告
    仍執前詞及個人主觀之見解，請求撤銷訴願決定及原處分，為無理由，應予駁回
    。又本件適用簡易程序，依卷內及調查所得資料，事證已臻明確，爰不經言詞辯
    論為之。
據上論結，本件原告之訴為無理由，爰依行政訴訟法第二百三十三條第一項、第九十
八條第三項前段，判決如主文。
中　　華　　民　　國　　九十三　　　年　　　四　　　　月　　　三十　　　日
                                  臺北高等行政法院  第二庭
      　　　　　　　　　　　　　　　　　　　　      法　官　林文舟
右為正本係照原本作成。
本件以訴訟事件所涉及之法律見解具有原則性者為限，始得於本判決送達後二十日內
向本院提出上訴狀並表明上訴理由，如已於本判決宣示後送達前提起上訴者，應於判
決送達後二十日內補具上訴理由（均按他造人數附繕本），且經最高行政法院許可後
方得上訴。
中　　華　　民　　國　　九十三　　　年　　　四　　　　月　　　三十　　　日
                                                   書記官  余淑芬
